臺灣板橋地方法院民事判決　八十八年度訴字第一九一七號
　　原　　　告　　壬○○
　　兼訴訟代理人　癸○○
　　原　　　告　　己○○
　　訴訟代理人　　辛○○
　　原　　　告　　乙○○
　　原　　　告　　丑○○
　　訴訟代理人　　寅○○○
　　原　　　告　　甲○○
　　訴訟代理人　　子○○
　　被　　　告　　鼎隆建設有限公司
　　法定代理人　　庚○○○
　　複　代理人　　丁○○
　　被　　　告　　力行建築師事務所
　　法定代理人　　丙○○
　　訴訟代理人　　戊○○
　　被　　　告　　勇興營造有限公司
　　法定代理人　　陳欽銘
右當事人間侵權行為損害賠償事件，本院判決如左：
    主    文
被告應連帶給付(1)原告壬○○新臺幣貳拾陸萬柒仟元、(2)原告癸○○新臺幣陸萬貳仟
貳佰捌拾伍元、(3)原告己○○新臺幣參萬肆仟肆佰伍拾元、(4)原告乙○○新臺幣柒仟
捌佰元、(5)原告丑○○新臺幣壹拾參萬伍仟參佰元、(6)原告甲○○新臺幣壹萬伍仟貳
佰柒拾伍元，及被告鼎隆建設有限公司自民國八十八年十月二十三日起、被告力行建
築師事務所自民國八十八年十月二十四日起、被告勇興營造有限公司自民國八十八年
十月二十七日起，均至清償日止，按週年利率百分之五計算之利息。
原告其餘之訴駁回。
訴訟費用由被告連帶負擔百分之二十，餘由原告負擔。
本判決第一項於(1)原告壬○○以新臺幣捌萬玖仟元、(2)原告癸○○以新臺幣貳萬壹仟
元、(3)原告己○○以新臺幣壹萬壹仟元、(4)原告乙○○以新臺幣貳仟陸佰元、(5)原告
丑○○以新臺幣肆萬伍仟元、(6)原告甲○○以新臺幣伍仟元為被告供擔保後，得假執
行；但被告如於假執行程序實施前分別以新臺幣貳拾陸萬柒仟元、陸萬貳仟貳佰捌拾
伍元、參萬肆仟肆佰伍拾元、柒仟捌佰元、壹拾參萬伍仟參佰元、壹萬伍仟貳佰柒拾
捌元為原告壬○○、癸○○、己○○、乙○○、丑○○、甲○○預供擔保，得免為假
執行。
原告其餘假執行之聲請均駁回。
    事    實
甲、原告方面：
    原告己○○、乙○○未於最後言詞辯論期日到庭，惟據其前次到場所為之聲明及
    陳述，與其餘原告相同，茲引用之：
  一、聲明：
    (一)被告應連帶給付原告壬○○新台幣（下同）五十六萬七千元，及自本訴狀繕本
      送達之翌日起至清償日止，按年息百分之五計算之利息。
    (二)被告應連帶給付原告癸○○十六萬三千元，及自本訴狀繕本送達之翌日起至清
      償日止，按年息百分之五計算之利息。
    (三)被告應連帶給付原告己○○七十六萬元，及自本訴狀繕本送達之翌日起至清償
      日止，按年息百分之五計算之利息。
    (四)被告應連帶給付原告乙○○十萬元，及自本訴狀繕本送達之翌日起至清償日止
      ，按年息百分之五計算之利息。
    (五)被告應連帶給付原告丑○○四十三萬五千三百元，及自本訴狀繕本送達之翌日
      起至清償日止，按年息百分之五計算之利息。
    (六)被告應連帶給付原告甲○○四十二萬元，及自本訴狀繕本送達之翌日起至清償
      日止，按年息百分之五計算之利息。
    (七)訴訟費用由被告等連帶負擔。
    (八)願提供擔保請准宣告假執行。
  二、陳述：
    (一)原告六人雖不富有，但一直過著安居樂業、相安無事的正常生活。
    (二)唯民國八十六年十二月間，被告即起造人鼎隆建設有限公司（下稱鼎隆建設公
      司）、監造人力行建築師事務所、承造人勇興營造有限公司（下稱勇興營造公
      司）在台北縣中和市○○街建造「美麗國家園」大樓，樓高九層地下二層，二
      年來原告等人忍受著噪音、空氣污染的環境，身心已甚疲憊，詎料被告施工未
      妥善施作防護措施，致使原告所居住房屋受到損害，樑柱、牆壁、地板均有龜
      裂下陷傾斜等現象，原告從此過著擔心受怕的憂慮日子，生怕某天房屋倒塌，
      原告全家生命、財產將化為烏有？被告之行為顯屬民法第一百八十五條之共同
      侵權行為，自應對原告等連帶負損害賠償之責。原告請求之金額如下：
      1.原告壬○○請求五十六萬七千元：
        (1)房屋修繕費用：二十六萬七千元，依臺灣省建築師公會臺北縣辦事處鑑定
          報告。
        (2)精神慰撫金及租金損失：三十萬元。
      2.原告陳漢照請求十六萬元：
        (1)房屋修繕費用：六萬元。
        (2)精神慰撫金及請假損失：十萬元。
      3.原告己○○請求七十六萬元：
      4.原告丑○○請求三十三萬五千三百元：
        (1)房屋修繕費用：三萬五千三百元。
        (2)精神慰撫金：三十萬元。
      4.原告甲○○請求四十二萬元：
        (1)房屋修繕費用：十二萬元。
        (2)精神慰撫金：三十萬元。
    (三)歷經與被告交涉，均不得解決，概原告等乃市井小民無法與被告等對等相談，
      無非要求被告重視原告之生命、財產安全，被告等誠意不足，敷衍有餘，只以
      口頭應允如有損害鄰房絕對會幫受害戶修好。
    (四)幾經呈文與台北縣政府及中和市公所要求協助解決：
      1.台北縣政府曾給被告「勒令停工」之處罰在案。
      2.台北縣中和市公所邀兩造調解，但經調解委員會三次調解，均無效果，不歡
        而散。
  三、證據：提出房屋毀損照片、估價單四份為證，並聲請囑託臺灣省建築師公會臺
      北縣辦事處就系爭房屋修復費用進行鑑定。
乙、被告方面：
  一、被告鼎隆建設公司部分：
    (一)聲明：
      1.原告之訴駁回。
      2.訴訟費用由原告負擔。
      3.如受不利之判決，願供擔保請准免於假執行。
    (二)陳述：
      1.被告於蓋屋之初，惟恐以後產生之瑕疵無法判斷其依據，所以曾經聲請臺灣
        省土木技師公會於八十六年八月二十六日就原告之房屋先為鑑定，復於八十
        八年八月二十六日開工後，再請前開鑑定單位鑑定，以明責任之歸屬，故被
        告所提供各原告房屋施工前後之鑑定報告、照片影本及估價資料，應可採信
        。
      2.因此，縱然被告建造房屋因此損及原告之房屋，但原告部分損害係後來九二
        一大地震所造成，非全因被告建屋所造成，原告請求之賠償數額過高。本件
        誠如原告所言，經過台北縣中和市公所三次之協調、台北縣政府一次之協調
        ，但均協調不成，惟依鑑定之結果，原告壬○○、癸○○、己○○、乙○○
        、丑○○、甲○○之損害分別僅有十六萬二千四百零八元、二萬四千九百十
        四元、一萬三千七百八十元、三千一百二十元、一萬六千五百八十八元、六
        千一百十元，原告主張逾此部分之請求即無理由。
      3.原告拒絕受領被告提出之賠償金額，被告已將對原告房屋造成之損害金額，
        如數提存於鈞院提存所。
    (三)證據：提出台灣省土木技師公會鑑定報告影本一份、法院提存書影本三份為證
      。
  二、被告力行建築師事務所：
      未於最後言詞辯論期日到場，據其前次到場所為之聲明及陳述，與被告鼎隆建
      設公司相同，茲引用之。
  三、被告勇興營造公司：
      未於言詞辯論期日到場，亦未提出準備書狀作何聲明或陳述。
丙、本院依職權向臺灣省土木技師公會函詢該會鑑定報告所載修復費用之疑義，及請
    重新估算合理修復費用。
    理　　由
甲、程序方面：
  一、本件原告壬○○、癸○○、乙○○、丑○○、甲○○起訴原請求被告等分別給
      付一百八十萬元、一百萬元、五十萬元、一百六十八萬元、五十萬元，及均自
      起訴狀繕本送達之翌日起至清償日止，按週年利率百分之五計算之利息；嗣於
      九十一年一月十五日言詞辯論期日將訴之聲明減縮為請求被告給付壬○○、癸○○、乙○○、丑○○、甲○○分別給付五十六萬七千元、十六萬三千元、十
      萬元、四十三萬五千三百元、四十二萬元，及均自本起訴狀繕本送達翌日起至
      清償日止，按年利率百分之五計算之利息。核原告未變更訴訟標的而減縮應受
      判決事項之聲明，依民事訴訟法第二百五十五條第一項第三款規定，應予准許
      ，合先敘明。
  二、本件原告己○○、乙○○及被告力行建築師事務所、勇興營造公司，均未於最
      後言詞辯論期日到場，核無民事訴訟法第三百八十六條各款所列情形，爰依其
      餘原告、被告之聲請，由其一造辯論而為判決。
乙、得心證之理由：
  一、原告主張：被告即起造人鼎隆建設公司、監造人力行建築師事務所、承造人勇
      興營造公司於八十六年十二月間，在台北縣中和市○○街建造「美麗國家園」
      大樓，樓高九層地下二層，二年來原告等人忍受著噪音、空氣污染的環境，身
      心已甚疲憊，詎料被告施工未妥善施作防護措施，致使原告所居住房屋受到損
      害，樑柱、牆壁、地板均有龜裂下陷傾斜等現象，原告從此過著擔心受怕的憂
      慮日子，被告之行為顯屬民法第一百八十五條之共同侵權行為，自應對原告連
      帶負損害賠償之責，被告依台灣省土木技師公會鑑定結果所提出之賠償金額過
      低，原告無法接受。被告則以：被告蓋屋造成原告房屋毀損之情，固不否認，
      惟被告於蓋屋之初，惟恐以後產生之瑕疵無法判斷其依據，所以曾經聲請台灣
      省土木技師公會於八十六年八月二十六日就原告之房屋先為鑑定，復於八十八
      年八月二十六日開工後，再請前開鑑定單位鑑定，以明責任之歸屬，故被告所
      提供各原告房屋施工前後之鑑定報告、照片影本及估價資料，應可採信，原告
      主張之損毀情形，部分係九二一地震所造成，非全因被告建屋所造成，原告請
      求之金額過高等語，資為抗辯。
  二、按「因故意或過失，不法侵害他人之權利者，負損害賠償責任」、「違反保護
      他人之法律者，推定其有過失」；又「數人不法侵害他人之權利者，連帶負損
      害賠償責任。」，修正前民法第一百八十四條第一項前段、第二項及同法第一
      百八十五條第一項分別定有明文。再按「土地所有人開掘土地或為建築時，不
      得因此使鄰地之地基動搖或發生危險、或使鄰地之工作物受其損害」，民法第
      七百九十四條著有規定。另建築法第二十六條第二項規定：「建築物起造人或
      設計人或監造人或承造人如有侵害他人財產或肇致危險或傷害他人時，應視其
      情形，分別依法負其責任。」、第六十九條規定：「建築物在施工中，鄰接其
      他建築物施行挖土工程時，對該鄰接建築物應視需要作防護其傾斜或倒壞之措
      施。」。又最新建築技術規則建築構造編第二章基礎構造第一節第六十二條規
      定：「（鄰產防護）基礎設計時，須先查明其鄰近建築物之基礎或地下建築物
      及設施之位置及構造情形，以為設計防護設施之依據，前項開挖防護設施，應
      依本章第六節及建築設計施工編有關挖土安全措施之規定，妥為設計施工，防
      止鄰地之沈落、側移、崩塌及鄰房之損壞。」之規定可知，被告等依法興建房
      屋時應對原告所有之上開房屋為各項防護土質流失及鄰房倒壞龜裂之措施，且
      其於為各項防護措施時，亦應為各項注意。惟被告未盡注意義務致原告之上開
      房屋受有損失，是身為起造人、監造人、承造人之被告就本件系爭建案均有過
      失。而渠等之過失行為，亦均屬原告系爭房屋損害之共同原因，即其等過失行
      為對原告系爭房屋之損害具行為關連共同。據此，被告自成立共同侵權行為，
      就本件建築損鄰事件對於原告應負連帶損害賠償責任。本件原告主張其等所有
      之房屋因被告在緊鄰房屋基地之土地上興建大樓，因施工不當造成原告損害，
      因此主張依侵權行為之關係，請求被告連帶賠償其損害，為有理由。
  三、次按民法規定之損害賠償方法，應回復他方損害發生前之原狀；惟債權人得請
      求支付回復原狀所必要之費用，以代回復原狀，此觀修正前民法第二百十三條
      第一項及修正後同法條第三項之規定自明。則本件原告就其等所有系爭房屋受
      損請求被告連帶支付回復原狀所必要之費用，自屬有據。又損害賠償，除法律
      另有規定或契約另有訂定外，應以填補債權人所受損害及所失利益為限，民法
      第二百十六條第一項定有明文。本件被告等應以金錢賠償原告等所受損害，已
      如前述，是本院所應審酌者，厥為損害賠償之金額，亦即債權人所受損害為何
      ：
    (一)被告主張曾於開工前、後，委託台灣省土木技師公會鑑識人員前往系爭房地會
      勘，該會於八十六年八月二十六日對系爭房屋進行損害鑑定，其結果認為：(1)
      原告壬○○修復費用為十六萬二千四百零八元、(2)原告癸○○之修復費用為二
      萬四千九百十四元、(3)原告己○○之修復費用為一萬三千七百八十元、(4)原告
      乙○○之修復費用為三千一百二十元、(5)原告丑○○之修復費用為一萬六千五
      百八十八元、(6)原告甲○○之修復費用為六千一百十一元，有被告提出之台灣
      省土木技師公會鑑定報告影本一份在卷可稽。原告認為台灣省技師公會上開鑑
      定之修復費用太低，主張原告癸○○之修復費用為六萬三千元、乙○○之修復
      費用為三十六萬五千元、原告丑○○之修復費用為三十六萬七千元、原告甲○○之修復費用為二十六萬五千元，另提出自行委託工程行代為修估之估價單四
      張為證。由於以上二者估驗之修復費用差距太大，本院經雙方同意後再囑託台
      灣省建築師公會進行鑑定，惟其中原告癸○○、己○○、乙○○、甲○○四人
      因拒絕預繳鑑定費用以致無法進行上開鑑定，僅就原告壬○○、丑○○之系爭
      房屋進行鑑定，其結果認為原告壬○○之修復費用為二十六萬七千元、原告丑
      ○○之修復費用為十三萬五千三百元，亦有台灣省建築師公會台北縣辦事處鑑
      定報告一份可稽。
    (二)原告雖提出自行委託工程行代為修估之估價單四張為據，惟其中原告乙○○、
      甲○○、丑○○所提出之估價單並未標示估價者為何人，該文書之真實性容有
      懷疑之處，難以採認。又原告癸○○提出估價單之估驗人為「李茂有限公司」
      ，為原告自行委託，其估價單僅列出修復之概要項目，並未實際標示房屋現況
      、受損面積、修復方法，不足作為請求賠償之依據。至於原告壬○○之修復費
      用，台灣省土木技師公會鑑定為十六萬二千四百零八元，其項目計有：裂縫
      用EPOXY 填補三十處、地坪鋪二十乘二十磁磚十三平方公尺、稅損及管理
      費一式、其他一式。而台灣省建築師公會則鑑定為二十六萬五千元，項目計
      有：裂縫 EPOXY修補二十六公尺、牆面鋪磁磚三十七平方公尺、地坪鋪
      磁磚十平方公尺、１：２防水粉刷三十六平方公尺、１：３水泥粉刷六十
      五平方公尺、水泥漆一八二平方公尺、裂縫修補六處、基礎灌漿四孔、
      廢料清理及運什費一式、其他零星整修一式、稅損利潤及管理費百分之
      十五。另原告丑○○之修復費用，台灣省土木技師公會鑑定為一萬六千五百八
      十八元，其項目計有：地坪鋪二十乘二十磁磚七平方公尺、磁磚二平方公
      尺、非結構性裂縫修補十五公尺、稅損及管理費一式。而台灣省建築師公
      會則鑑定為十三萬五千三百元，項目計有：牆面貼磁磚十二平方公尺、地
      坪鋪磁磚二十四平方公尺、地坪磨石子漿重磨四十四平方公尺、１：３水
      泥粉刷六平方公尺、裂縫修補五處、基礎灌漿三孔、鋁門修復一式、
      廢料清理及運什費一式、其他零星整修一式、稅損利潤及管理費百分之十
      五。前開二公會均為民間職業團體，具有相當之經驗及公信力，惟比較兩者之
      鑑定結果，台灣省土木技師公會就系爭房屋之內部進行調查會勘，發現客廳、
      臥房、廚房、浴廁、走道等，有裂縫、滲水、剝落之瑕疵，僅採取填補、舖磁
      磚、裂縫修補等修復方式；而台灣省建築師公會先從事水平及垂直測量，再進
      行瑕疵調查會勘，其鑑定結果，除擴大修復範圍外，亦增加防水粉刷、基礎灌
      漿、裂縫修補等方式，應較能修復系爭房屋之毀損情況，並回復其原有外觀，
      從而台灣省建築師公會之鑑定結果較可採信。至於被告辯稱部分損害係因九二
      一地震所致，難由其全部負責云云，惟未舉證以證其實，不足採認。
    (三)再按當事人已證明受有損害而不能證明其數額或證明顯有重大困難者，法院應
      審酌一切情況，依所得心證定其數額，民事訴訟法第二百二十二條第二項定有
      明文。本件原告自行囑託台灣省土木技師公會鑑定之修復費用，顯然偏低，已
      如前述，而原告己○○、癸○○、乙○○、甲○○因未預繳鑑定費用，以致鑑
      定機關台灣省建築師公會無以鑑定其等所受之損害，基於房屋受損情狀及修復
      費用金額涉及專業知識，命原告證明其損害數額確有困難，本院斟酌原告受損
      情形、台灣省土木技師公會已完成鑑定工作，另審酌台灣省土木技師公會及台
      灣省建築師公會對於原告壬○○、丑○○修鑑定修復費用之差距比例；另被告
      與原告洽談和解時，願支付台灣省土木技師公會鑑定金額之二倍價額予被告等
      一切情狀，認為被告應賠償原告有關台灣省土木技師公會鑑定金額乘以二點五
      倍之數額，即原告癸○○之修復費用為六萬二千二百八十五元、原告己○○之
      修復費用為三萬四千四百五十元、原告乙○○之修復費用為七千八百元、原告
      甲○○之修復費用為一萬五千二百七十五元。
    四原告壬○○另請求精神慰撫金及租金損失共三十萬元、原告陳漢照請求精神慰
      撫金及請假損失十萬元、原告丑○○請求精神慰撫金三十萬元、原告甲○○請
      求精神慰撫金三十萬元。其中請求租金損失及請假損失，未能提供任何證據以
      證其實，自難採信。至於原告請求精神慰撫金部分，按民法第一百九十五條規
      定：「不法侵害他人之身體、健康、名譽、自由、信用、隱私、貞操，或不法
      侵害其他人格法益而情節重大者，被害人雖非財產上之損害，亦得請求賠償相
      當之金額。」，可知行為人不法侵害他人人格權，被害人始得請求非財產上損
      害賠償，本件原告之財產權受損，與被告復無慰撫金賠償之約定，自不得請求
      被告賠償精神慰撫金，此部分請求自無理由，應予駁回。
  四、綜上所述，原告壬○○、癸○○、己○○、乙○○、丑○○、甲○○依據侵權
      行為之損害賠償請求權，請求被告連帶賠償者，分別在二十六萬七千元、六萬
      二千二百八十五元、三萬四千四百五十元、七千八百元、十三萬五千三百元、
      一萬五千二百七十五元，及均自起訴狀繕本送達翌日即被告鼎隆建設公司自八
      十八年十月二十三日起、被告力行建築師事務所自八十八年十月二十四日起、
      被告勇興營造公司自八十八年十月二十七日起，均至清償日止，按週年利率百
      分之五計算之利息範圍內，為有理由，逾此數額之請求，尚非有據，應予駁回
      。
  五、本件事證已臻明確，兩造其餘攻擊防禦方法，核與本判決結果不生影響，爰不
      一一論列，附此敘明。
丙、假執行之宣告：
    兩造分別陳明願供擔保請為宣告假執行及免為假執行，就原告勝訴部分，經核均
    無不合，爰分別酌定相當之擔保金額准許之。其餘假執行之聲請，因該部份訴之
    駁回而失所依據，應予駁回。
丁、結論：
    本件原告之訴為一部有理由、一部無理由，依民事訴訟法第三百八十五條第一項
    前段、七十九條但書、第八十五條第二項、第三百九十條第二項、第三百九十二
    條，判決如主文。
中　　　華　　　民　　　國　　九十一　　年　　　四　　　月　　　四　　　日
　　　　　　　　　　　　　　　　　　　　臺灣板橋地方法院民事第三庭
~B法　　　官　侯志融
右為正本係照原本作成
如對本判決上訴，須於判決送達後廿日內向本院提出上訴狀
中　　　華　　　民　　　國　　九十一　　年　　　四　　　月　　　九　　　日
~B法院書記官　劉昌明
